臺灣高等法院民事判決
106年度上字第1483號
上  訴  人  永磐營造工程有限公司


法定代理人  李連振  
訴訟代理人  馬偉涵律師
複  代理人  郭立寬律師
被  上訴人  胡宜慧即東錦企業社

訴訟代理人  林紹源律師
複  代理人  李慧君律師
上列當事人間請求給付工程款事件，上訴人對於中華民國106年8
月31日臺灣士林地方法院106年度建字第44號第一審判決提起上
訴，被上訴人並為訴之追加，本院於109年6月18日言詞辯論終結
，判決如下：
    主      文
原判決關於命上訴人給付逾新臺幣貳佰壹拾貳萬捌仟貳佰伍拾元
本息，及該部分假執行之宣告，暨訴訟費用之裁判均廢棄。
上開廢棄部分，被上訴人在第一審之訴及假執行之聲請均駁回。
其餘上訴駁回。
第一、二審訴訟費用由被上訴人負擔十分之三，餘由上訴人負擔
。
    事實及理由
壹、程序方面
    按第二審訴之變更或追加，非經他造同意不得為之，但請求
    之基礎事實同一者，不在此限，民事訴訟法第446條第1項、
    第255條第1項第2款定有明文。本件被上訴人在原審依兩造
    間承攬契約及民法第490條、第505條之規定，請求上訴人應
    給付新臺幣（下同）3,032,182元本息，嗣於本院追加依不
    當得利之法律關係亦為同一金額之請求（見本院卷二第533
    、565、566頁），經核該追加之訴與原訴請求之基礎事實均
    相同，揆諸前揭法條規定，自應准許，合先敘明。
貳、實體方面
一、被上訴人主張：
　㈠上訴人前將「中壢市第三圖書館新建工程－木作工程」發包予
    訴外人群晧室內裝修有限公司（下稱群晧公司）施作，群晧
    公司復將該工程轉包由被上訴人施作。兩造乃另於民國104
    年2月11日簽訂承攬契約，由被上訴人承攬施作相關天花板
    等工程，承攬報酬為175萬元，並陸續同意追加施作「冷氣
    出風口」、「訂製沙發」、「辦公椅」、「茶几、會議桌」
    、「活動中心修改-消檢用、二樓附屬期刊閱讀區-燈盒製作
    、二樓兒童故事屋入口活動門片」、「戶外車道圍牆復原」
    等工程，金額共計798,318元，上開工程均已完工，並經業
    主驗收合格，惟上訴人迄未給付被上訴人上開工程保留款25
    4,832元。
　㈡兩造又合意追加施作原證13、原證15、原證19所示「櫥櫃、
    木作追加」工程（下分別稱原證13、原證15、原證19追加工
    程）及原證17所示「四樓不銹鋼燈框、方管」工程（下稱原
    證17追加工程），金額共計2,777,350元，此部分工程亦已
    施作完畢，然上訴人均未付款。
　㈢爰依兩造間承攬契約及民法第490條、第505條等規定，請求
    上訴人給付3,032,182元，及自起訴狀繕本送達翌日起至清
    償日止，按年息5%計算之利息。又倘認兩造間並無承攬契約
    存在，上訴人亦屬無法律上原因而受有利益，爰追加依不當
    得利之法律關係，請求上訴人為前揭給付。
二、上訴人則以：上訴人就保留款254,832元及原證17追加工程
    款68,040元，均不爭執；惟被上訴人提出之原證13、原證19
    工程追加單，並未經上訴人用印，上訴人亦未曾要求追加該
    部分工程項目，兩造間就此部分之工程未成立承攬契約；原
    證15之工程報價單係由群晧公司提出予上訴人，故此部分承
    攬契約應存在於上訴人與群晧公司之間，與被上訴人無關，
    被上訴人自不得請求上訴人給付該部分承攬報酬等語，資為
    抗辯。
三、原審就被上訴人之請求，為上訴人全部敗訴之判決，上訴人
    不服提起上訴，並聲明：㈠原判決廢棄。㈡上開廢棄部分，被
    上訴人在第一審之訴及假執行之聲請均駁回。被上訴人答辯
    聲明：上訴駁回。
四、兩造不爭執事項（本院卷二第451-452頁）：
  ㈠兩造於104年2月11日簽訂承攬契約，契約工程款總金額為175
    萬元。上述木作工程已完工，且總工程業經上訴人與業主驗
    收合格。
  ㈡被上訴人已交付木作工程175萬元之發票予上訴人受領，上訴
    人就此部分尚積欠被上訴人10%保留款175,000元。
  ㈢被上訴人已交付「冷氣出風口」追加工程40萬元之發票予上
    訴人受領，上訴人就此部分尚積欠被上訴人10%保留款4萬元
    。
  ㈣被上訴人已交付「訂製沙發」、「辦公椅」追加工程69,300
    元、73,500元之發票予上訴人受領，上訴人就此部分尚積欠
    被上訴人10%保留款6,930元及7,350元，合計14,280元。
  ㈤被上訴人已交付「茶几、會議桌」、「活動中心修改-消檢用
    、二樓附屬期刊閱讀區-燈盒製作、二樓兒童故事屋入口活
    動門片」等追加工程79,800元、105,000元之發票予上訴人
    受領，上訴人就此部分尚積欠被上訴人10%保留款7,980元、
    10,500元，合計18,480元。
  ㈥被上訴人已交付「戶外車道圍牆復原」追加工程70,718元之
    發票予上訴人受領，上訴人就此部分尚積欠被上訴人10%保
    留款7,072元。
  ㈦被上訴人已交付原證17追加工程68,040元之發票予上訴人受
    領，上訴人就此部分尚積欠被上訴人工程款68,040元。
  ㈧被上訴人已於104年10月28日交付1,381,212元、926,486元之
    發票二紙予上訴人受領。
  ㈨原證13、15、19追加工程，被上訴人均已施作完畢。
五、本院之判斷
　　兩造均同意簡化本件爭點之項目（本院卷二第452頁），茲
    分述如下：
  ㈠被上訴人主張其得依兩造間之承攬契約，請求上訴人給付「
    中壢市第三圖書館新建工程」、「冷氣出風口」、「訂製沙
    發」、「辦公椅」、「茶几、會議桌」、「活動中心修改-
    消檢用、二樓附屬期刊閱讀區-燈盒製作、二樓兒童故事屋
    入口活動門片」、「戶外車道圍牆復原」等工程之保留款（
    下稱系爭保留款）共計254,832元，及原證17追加工程之承
    攬報酬68,040元，均為上訴人所不爭執（見兩造不爭執事項
    ㈡至㈦），被上訴人此部分請求，自應准許。
　㈡關於原證15追加工程部分：
　1.被上訴人主張兩造間就原證15追加工程定有承攬契約，約定
    承攬報酬為926,486元等情，業據其提出原證15工程報價單
    乙份為證（見原審卷第32頁），上訴人固不否認上開工程報
    價單之形式真正，然辯稱該報價單為群晧公司之報價單，故
    承攬關係係存在於上訴人與群晧公司之間云云。經查：
　⑴被上訴人提出之原證15工程報價單，其格式雖載為「群晧室
    內裝修有限公司工程報價單」，並蓋用群晧公司之印章（見
    原審卷第32頁），然查，上訴人原係將中壢市第三圖書館新
    建工程之木作工程發包予群晧公司施作，群晧公司再將該工
    程全部轉包由被上訴人施作，此為兩造所不爭執，又原證15
    工程報價單係由被上訴人之現場負責人甲○○製作，亦據證人
    甲○○到庭結證明確，並證稱：「（問：原證15報價單，是你
    直接套用群晧公司的電子檔，順便蓋群晧公司業務專用章？
    ）被上訴人與群晧公司原合約已經施作完畢，後續追加減工
    程零零散散很多，故群晧公司同意直接由被上訴人公司與上
    訴人公司接洽。上訴人公司工地主任也知道這件事情。被上
    訴人在這個工程中，是尊重群晧公司，所以在上訴人要求施
    作變更設計及漏項的工程時，被上訴人有先請群晧公司提出
    報價單，後來跟群晧公司談好，直接由被上訴人跟上訴人公
    司談，所以後來才改由被上訴人公司直接出工程追加單。因
    為群晧公司不知道上訴人要求被上訴人施作的內容，所以我
    向群晧公司要空白的工程報價單電子檔，由我填載工程明細
    後，送給群晧公司用印，我再拿去給上訴人公司之工地主任
    確認。」、「（問：群晧公司有無承接任何追加減工程？）
    沒有。」等語（見本院卷一第351、353頁），且證人乙○○亦
    證稱：「（甲○○有無跟你提及原證15契約內容，實際上是要
    由被上訴人公司施作，並且相關款項也是由被上訴人公司請
    領？）追加工程的部分，應該有講過。」（見本院卷一第35
    7頁），足見被上訴人就原證15追加工程，僅係假藉群晧公
    司之報價單格式報價，事實上仍由兩造達成施作此部分工程
    之意思合致，並由被上訴人施作該部分工程，自應由被上訴
    人逕向上訴人請款，且此情已為上訴人之工地主任乙○○所知
    悉，衡情上訴人亦應已知悉原證15追加工程之承攬人為被上
    訴人，而非群晧公司甚明。
　⑵且查，群晧公司曾對上訴人提起臺灣士林地方法院106年度建
    字第46號給付工程款之訴（見本院卷二第305頁），其請求
    範圍僅限於其與上訴人間承攬契約之保留款，並不包含原證
    15追加工程之工程款，此業據上訴人自承在卷（見本院卷二
    第272頁），由此亦足證群晧公司與上訴人間確未就原證15
    追加工程成立承攬契約，否則群晧公司焉有不於同一訴訟中
    一併請求之理。
　⑶復參以被上訴人就原證15追加工程，前曾檢附發票向上訴人
    請款，上訴人雖尚未付款，然已持該發票申報營業稅等情，
    亦為上訴人所不爭執，並有被上訴人開立之統一發票影本在
    卷足佐（見原審卷第33頁)，更可徵上訴人於被上訴人請款
    時，對於兩造間就原證15追加工程有承攬契約存在乙節，並
    無爭議，則其於被上訴人提起本件訴訟後，始以原證15為群
    晧公司之報價單為由，否認承攬契約係存在於兩造之間，自
    無可取。　
　2.綜上所述，被上訴人主張兩造就原證15追加工程定有承攬契
    約，應屬可採，且上訴人亦不否認此部分工程均已完工（見
    兩造不爭執事實㈨），是被上訴人依兩造間之承攬契約，請
    求上訴人給付承攬報酬926,486元，自堪准許。　
　㈢關於原證19追加工程部分：
　1.按稱承攬者，謂當事人約定，一方為他方完成一定之工作，
    他方俟工作完成，給付報酬之契約。如依情形，非受報酬即
    不為完成其工作者，視為允與報酬。未定報酬額者，按照價
    目表所定給付之；無價目表者，按照習慣給付。民法第490
    條第1項、第491條分別定有明文。故「一方完成一定工作」
    、「他方俟工作完成，給付報酬」為承攬契約之要素，倘當
    事人對於工作內容互相表示意思一致，而就報酬之數額僅約
    定其概數或未約定該概數，但依民法第491條第2項規定，可
    得確定其數額者，即與民法第153條關於契約之成立，當事
    人必須互相表示意思一致之規定無違，承攬契約即為成立（
    最高法院105年度台上字第343號判決意旨參照）。
　　查：
　⑴被上訴人主張上訴人之工地主任乙○○前要求被上訴人施作原
    證19追加工程，業經被上訴人同意等情，業據其提出原證19
    工程追加單為證（見原審卷第36頁），並經證人即被上訴人
    現場負責人甲○○及上訴人工地主任乙○○到庭證述明確（見本
    院卷一第347、354頁），且互核一致，自堪信為真實。
　⑵被上訴人主張乙○○為上訴人之工地主任，自有權代理上訴人
    就原證19追加工程與被上訴人訂立承攬契約等情，為上訴人
    所否認，並辯稱乙○○並無代理上訴人對外訂約之權限，而被
    上訴人復未能就乙○○業經上訴人授與代理權乙事，提出任何
    證據以實其說，則其前揭主張，自屬乏據，難認可採。
　⑶惟按，由自己之行為表示以代理權授與他人，或知他人表示
    為其代理人而不為反對之表示者，對於第三人應負授權人之
    責任。民法第169條本文定有明文。經查：　
　①被上訴人主張乙○○前曾代理上訴人指示被上訴人為「冷氣出
    風口」、「訂製沙發」、「辦公椅」、「茶几、會議桌」、
    「活動中心修改-消檢用、二樓附屬期刊閱讀區-燈盒製作、
    二樓兒童故事屋入口活動門片」、「戶外車道圍牆復原」等
    追加工程，上訴人知悉後均未表示反對，並同意給付被上訴
    人承攬報酬等情，業據被上訴人提出上述追加工程之報價單
    為證（見原審卷第19、21、22、24、25、27頁），而觀諸該
    等報價單，確有部分係經乙○○簽名後，再由上訴人蓋章確認
    （見原審卷第21、22、24頁），且上訴人亦不否認前述追加
    工程於本件起訴前，均已給付被上訴人90%之承攬報酬，僅
    餘10%之保留款尚未給付，則被上訴人主張上訴人曾有知悉
    乙○○代理上訴人指示被上訴人施作追加工程，而不為反對之
    表示，並於事後同意給付承攬報酬之情事，自堪予採信。
　②參以工地主任，係指受聘於營造業，擔任其所承攬工程之工
    地事務及施工管理之人員；營造業之工地主任應負責辦理下
    列工作：⒈依施工計畫書執行按圖施工。⒉按日填報施工日誌
    。⒊工地之人員、機具及材料等管理。⒋工地勞工安全衛生事
    項之督導、公共環境與安全之維護及其他工地行政事務。⒌
    工地遇緊急異常狀況之通報。⒍其他依法令規定應辦理之事
    項。營造業法第3條第10款、第32條第1項定有明文。是依上
    開規定可知，工地主任乃負責管理工地有關施工及行政等相
    關事務之人員，上訴人既聘用乙○○為本件工程之工地主任，
    由其掌管該工程工地施工及行政等相關事務，並就前揭追加
    工程指示被上訴人施作，上訴人均從無異議並同意付款，益
    證上訴人知乙○○在其管理本件工程相關施工及行政事務之範
    圍內，指示被上訴人（下包廠商）施作追加工程之情事而未
    為反對之表示甚明。
　③綜上所述，上訴人既聘用乙○○為工地主任，由其掌管該工程
    工地施工及行政等相關事務，且曾明知乙○○代理上訴人指示
    被上訴人施作追加工程，而不為反對之表示，並同意給付承
    攬報酬，自足使被上訴人就乙○○係有權代理上訴人為原證19
    追加工程之相關指示乙節，產生合理之信賴，而符合民法第
    169條本文所定表見代理之要件。是被上訴人依該條規定，
    主張上訴人應負授權人之責任，自屬可採。　　
　2.關於承攬報酬部分，被上訴人主張原證19追加工程之工程項
    目，均為上訴人原發包予群晧公司之工程項目，僅數量增加
    等情（見本院卷二第413頁），業據其提出上訴人與群晧公
    司間之發包單足資參照（見本院卷二第431頁），上訴人就
    此亦無爭執，是被上訴人主張得以上開發包單所載單價即每
    平方公尺1,309元作為原證19追加工程之計價基礎，自堪憑
    採。又上訴人對於原證19追加工程業已完工之事實，亦無爭
    執（見兩造不爭執事實㈨），是被上訴人就此部分請求上訴
    人給付承攬報酬401,612元，自屬有據，應予准許。
　㈣原證13追加工程部分：　
　1.被上訴人主張上訴人之工地主任乙○○前要求被上訴人施作原
    證13追加工程，業經被上訴人同意等情，業據其提出原證13
    工程追加單為證（見原審卷第29、30頁），並經證人甲○○及
    乙○○到庭證述明確（見本院卷一第347、354頁），且互核一
    致，自堪信為真實。上訴人雖以乙○○無權代理上訴人對外訂
    約為由，否認兩造間就原證13追加工程有承攬契約存在，然
    查，上訴人曾知乙○○表示為其代理人指示被上訴人施作前述
    追加工程而不為反對之情事，前已詳述，則被上訴人主張上
    訴人應就乙○○代理上訴人指示被上訴人施作原證13追加工程
    ，負表見代理之授權人責任，自屬有據。
　2.關於承攬報酬部分：
　⑴乙○○代理上訴人指示被上訴人施作原證13追加工程，既經被
    上訴人同意，且依兩造間前就追加工程均有給付承攬報酬之
    情形，亦堪認被上訴人就原證13追加工程如非受有報酬即不
    為完成工作，依民法第491條第1項之規定，自應視為上訴人
    業已允與報酬。
　⑵被上訴人主張原證13追加工程之承攬報酬金額應為1,381,212
    元，雖據其提出原證13工程追加單為證（見原審卷第29、30
    頁），然為上訴人所否認。經查，原證13工程追加單之內容
    ，係綜合前後多次追加工程後合併列載，且係被上訴人先交
    付予上訴人之會計人員，再由會計人員拿至工地等情，業據
    證人乙○○到庭證述明確（見本院卷一第356頁），足見原證1
    3所載之追加工程項目，均係乙○○先代理上訴人指示被上訴
    人施作，經被上訴人允諾並先行施作後，再由被上訴人彙整
    歷次追加工項及金額後再予提出甚明，且上開工程追加單雖
    有各項工作內容及金額之記載，但無上訴人之簽名用印，被
    上訴人復未能證明上訴人已同意該追加單所載之金額，自難
    認兩造就原證13追加工程之承攬報酬，業已達成依前揭追加
    工程單所載金額計算之合意。
　⑶被上訴人雖又主張上訴人曾就原證13追加工程表示合理金額
    應為1,210,470元，故至少應以該金額作為承攬報酬金額云
    云，並提出議價表乙份為證（見本院卷二第427-429頁），
    然查，證人乙○○於本院作證時，僅稱：其曾於離職後，在本
    件工程之群組上看過上開議價表，但不知是何人製作，亦忘
    記是何人發文，該群組之成員均為上訴人之員工，無被上訴
    人之人員等語（見本院卷二第448、449頁），顯無從證明上
    訴人曾向被上訴人表示同意上開議價表之金額，且觀諸該紙
    議價表亦無上訴人之簽名用印，自難認上訴人業已同意以該
    議價表之金額作為承攬報酬。是被上訴人前揭主張，亦無從
    置採。
　⑷此部分工程之報酬仍可得部分確定：
　①被上訴人主張原證13追加工程中，第3至8項之「1樓活動中心
    男廁洗手台」、「1樓活動中心女廁洗手台」、「1樓閱讀大
    廳男廁洗手台」、「1樓閱讀大廳女廁洗手台」、「3樓廁所
    洗手台」、「4樓廁所洗手台」，得依上訴人與其業主即桃
    園市中壢區公所間之價目表定其給付金額，有卷附桃園市中
    壢區公所結算明細表足資憑佐（見本院卷二第27頁），又依
    該明細表所載，1樓廁所B男洗手台、1樓廁所B女洗手台、3
    樓廁所洗手台、4樓廁所洗手台之單價分別為12,199元、16,
    374元、21,869元、21,869元，核此工程項目與原證13追加
    工程項目大致相符，自可做為參考之價目表，是據此計算前
    述工項之承攬報酬應為96,709元（12199×3＋16374＋21869×2＝
    96709）。
　②被上訴人主張原證13追加工程中，第12、13項之「L02閱讀椅
    」、「N02辦公椅」，得依上訴人與其業主即桃園市中壢區
    公所間之價目表定其給付金額，有卷附桃園市中壢區公所結
    算明細表可資參照（見本院卷二第35頁），又依該明細表所
    載，L02閱讀椅、N02辦公椅之單價分別為1,985元、1,135元
    ，核此工程項目與前述追加工程項目相符，亦可做為參考之
    價目表，是據此計算前述工項之承攬報酬應為33,750元（19
    85×13＋1135×7＝33750）。
　③被上訴人另稱原證13追加工程中，第20項之「天花板格柵底
    板部分補強」，得依上訴人與其下包即群晧公司間之價目表
    定其給付金額，雖據其提出上訴人之發包單影本為證（見本
    院卷二第431頁），然觀諸該發包單之內容，僅有施作耐燃
    二級木格柵天花之工項，與前述追加工項之「天花板格柵底
    板部分『補強』」，尚有不同，自無從逕予參考援用。
　④此外，被上訴人就原證13追加工程中，除第3至8、12、13項
    以外之其他工程（第22項為追減工程），迄未提出任何足資
    參考之價目表為證，亦未舉證證明有何可得確定其金額之相
    關資料，則就其餘部分之工程項目共計1,004,471元（不含
    第22項追減工程），自僅能依上訴人所不爭執之金額即被上
    訴人報價金額之1/3計算（見本院卷二第497頁)，是據此計
    算該部分之承攬報酬金額為334,824元（0000000×1/3＝33482
    4，元以下四捨五入，下同），再加計前述第3至8、12、13
    項之金額，並扣除第22項追減金額10,731元，另附加5%之營
    業稅後，合計為477,280元【（96709＋33750＋000000－00000
    ）×105%＝477280）。
　3.綜上所述，兩造就原證13之追加工程意思表示合致，報酬亦
    可得確定如前述，則被上訴人請求上訴人給付承攬報酬477,
    280元，自堪予准許。
　㈤又被上訴人追加依不當得利之法律關係而為請求，就前已准
    許之部分，應無庸再予審酌；至前未予准許部分，因被上訴
    人係因兩造間之承攬契約而為施作，且未能證明上訴人究受
    有何利益，自難認上訴人有何無法律上原因而受利益之情事
    ，是被上訴人另依民法第179條規定，請求上訴人返還不應
    准許部分之不當得利，亦無從准許。　　　　　　　
六、綜上所述，被上訴人依兩造間之承攬契約，請求上訴人給付
    系爭保留款254,832元、原證17追加工程之承攬報酬68,040
    元，及原證13、15、19追加工程之承攬報酬477,280元、926
    ,486元、401,612元，合計2,128,250元（254832＋68040＋477
    280＋926486＋401612＝0000000），及自起訴狀繕本送達翌日
    即106年7月13日（見原審卷第40頁）起至清償日止，按年息
    5%計算之利息，為有理由，應予准許；逾此部分之請求，則
    屬無據，應予駁回。從而，原審就超過上開應予准許部分，
    為上訴人敗訴之判決，自有未洽，上訴意旨指摘原判決此部
    分不當，求予廢棄改判，為有理由，爰由本院廢棄改判如主
    文第二項所示。至上開應准許部分，原審為上訴人敗訴之判
    決，並無不合，上訴人仍執陳詞，指摘原判決此部分不當，
    求予廢棄改判，為無理由，應駁回其上訴。
七、本件事證已臻明確，兩造其餘之攻擊或防禦方法及所用之證
    據，經本院斟酌後，認為均不足以影響本判決之結果，爰不
    逐一論列；另上訴人聲請傳訊證人即建築師盧俊廷，以證明
    原證13、15、19追加工程均為盧俊廷要求施作部分，因證人
    乙○○及甲○○均已到庭證述係乙○○要求施作等語明確，則無論
    盧俊廷是否亦曾要求被上訴人施作，對於本件之認定結論均
    無影響，自無調查之必要，併此敘明。
八、據上論結，本件上訴為一部有理由、一部無理由，依民事訴
    訟法第450條、第449條第1項、第79條，判決如主文
中　　華　　民　　國　　109 　年　　7 　　月　　2 　　日
                  民事第二十庭 
                        審判長法  官  陳雅玲
                              法  官  吳燁山
                              法  官  馬傲霜
正本係照原本作成。
被上訴人不得上訴。
上訴人如不服本判決，應於收受送達後20日內向本院提出上訴書
狀，其未表明上訴理由者，應於提出上訴後20日內向本院補提理
由書狀（均須按他造當事人之人數附繕本）上訴時應提出委任律
師或具有律師資格之人之委任狀；委任有律師資格者，另應附具
律師資格證書及釋明委任人與受任人有民事訴訟法第466 條之1
第1項但書或第2項（詳附註）所定關係之釋明文書影本。如委任
律師提起上訴者，應一併繳納上訴審裁判費。
中　　華　　民　　國　　109 　年　　7 　　月　　2 　　日
  
　    　　　　　　　　　　　　書記官  蕭英傑
附註：
民事訴訟法第466條之1（第1項、第2項）：
對於第二審判決上訴，上訴人應委任律師為訴訟代理人。但上訴
人或其法定代理人具有律師資格者，不在此限。
上訴人之配偶、三親等內之血親、二親等內之姻親，或上訴人為
法人、中央或地方機關時，其所屬專任人員具有律師資格並經法
院認為適當者，亦得為第三審訴訟代理人。